【裁判字號】    97,台上,9
【裁判日期】    970103
【裁判案由】    給付工程款
【裁判全文】
最高法院民事判決                  九十七年度台上字第九號
上  訴  人  行政院國軍退除役官兵輔導委員會台北榮民技術勞
            務中心
法定代理人  乙○○
訴訟代理人  鄧國璽律師
被 上訴 人  威鈞企業有限公司
法定代理人  甲○○
上列當事人間請求給付工程款事件，上訴人對於中華民國九十五
年八月八日台灣高等法院第二審判決（九十四年度重上字第一二
二號），提起上訴，本院判決如下：
    主  文
原判決關於駁回上訴人請求被上訴人給付溢領材料費之訴及該訴
訟費用部分廢棄，發回台灣高等法院。
其他上訴駁回。
第三審訴訟費用關於駁回其他上訴部分，由上訴人負擔。
    理  由
本件上訴人主張：伊於民國八十四年六月間承攬訴外人台灣省政
府住宅及都市發展局（下稱業主）興建新竹公學新村國宅水電工
程，被上訴人自八十六年三月起分別簽立六份工程合約承攬伊所
屬水電工程（下稱系爭工程）。詎被上訴人於八十八年八月初無
故停工，迭經伊函催進場施工，均未獲回應，伊乃於八十九年一
月間起依兩造簽訂工程合約第七條第六款及依民法第四百九十七
條之規定派員進場施作，分別至八十八年五月二十五日、八十九
年十月十二日始將甲、乙二區水電工程完成，業主於八十九年十
月初驗後，經伊陸續修補後，分別於九十年二月六日及九十一年
一月四日經業主正驗完畢。被上訴人無故退場後，伊派人代其施
作至完成、修補業主驗收時有瑕疵之部分及履行應盡之保固責任
而支出工資、材料費，暨依約應付百分之十管理費新台幣（下同
）為一千零三十七萬零五百三十五元，另被上訴人溢領材料費為
五十九萬四千八百二十三元等情，爰依契約關係及民法第四百九
十七條規定，求為命被上訴人應給付伊九百八十一萬七千二百八
十八元本息之判決（第一審判命被上訴人給付三百七十九萬五千
七百五十三元本息，經第二審判予維持部分，被上訴人未聲明不
服，已告確定）。
被上訴人則以：伊施工至八十八年八月間，因上訴人積欠其他工
程款未付始退場；退場時甲、乙區水電工程已完工測試完畢，並
經上訴人依約計價給付除保留款以外之工程款，僅待整體建物會
同業主驗收。伊僅代工安裝，除安裝錯誤應重新安裝外，並不負
施工進度落後、施工品質不良之責，亦不負工地保管之責，伊完
工後上訴人因需統合所有下包商始能向業主報驗收，期間拖延二
、三年中所遭竊或破壞之材料應由上訴人自負其責；又伊所領材
料均用於施工場所，並無溢領材料等語，資為抗辯。
原審以：兩造就新竹公學新村國宅簽訂乙區水電工程第四、五、
六、七、十分區水電工程（下稱乙區分區工程）合約、乙區水電
工程地下室水電工程（下稱乙區地下室工程）合約、乙區水電工
程揚水管按裝工料（下稱乙區揚水管）合約、乙區水電工程標準
層（含地下室）水電追加工程（下稱追加工程）合約、連同甲區
水電工程合約二份共計六份工程合約，被上訴人於八十八年八月
間停工退場，嗣甲區水電工程於九十年二月六日經業主驗收完成
，乙區水電工程亦於九十一年一月四日經業主驗收完畢之事實，
業據提出系爭工程合約、退場前各期計價支付金額憑證明細、履
約保證金收據、內政部營建署工程結算驗收證明書等件為證。上
訴人主張被上訴人因財務困難無故停工，其代僱工及修補瑕疵所
支出工資、材料費，暨管理費九百二十二萬二千四百六十五元（
另其請求一百十四萬八千零七十元部分已為被上訴人敗訴判決確
定）等情，雖提出其催告進場施作之存證信函為論據，惟此函係
上訴人片面所載，依上訴人所提出系爭工程中有關乙區工程部分
最後一期估驗表所示，其中乙區分區工程（第二五期）、乙
區地下室工程（第二二期）部分：均已估驗至「送水送電完成」
項目全部，僅餘「配合驗收」、「移交完成」二項目未估驗；
乙區揚水管工程部分（第五期）：僅餘「工資」、「管理利潤五
％」、「稅金」三項未完成估驗，其中「工資」項僅餘○．七二
式未估驗，「管理利潤」、「稅金」項，均僅餘一．九七％式未
估驗；乙區追加工程部分（第四期）：其估驗價格為五百十七
萬六千三百五十四元，已估驗者達總價百分之九五；可知被上訴
人退場時除「配合驗收」及「移交完成」之項目外，絕大部分工
程均已施作完畢，並經上訴人估驗付款。參以證人即上訴人工地
主任李繼武證述：被上訴人離場時已將機具、線路裝好，當時是
預計報告業主完工驗收等語，是被上訴人離場時僅待業主驗收而
已；況上訴人通知被上訴人進場施作之存證信函亦略載：貴公司
負責人至本所辦公室，承諾馬上『派員進場配合驗收及缺失改修
……』，迄今均未兌現等語，益徵被上訴人僅餘合約所載之「工
程驗收」等相關作業，尚難認被上訴人有施工進度落後，無故退
場情事。又被上訴人否認施工有瑕疵，上訴人復未就此舉證證明
之，自不足採。上訴人此部分之請求，核與合約第七條第六款、
第八條約定，尚有未合。其次，上訴人主張被上訴人溢領材料費
五十九萬四千八百二十三元部分：雖提出尚展公司衛浴材料超出
合約數量統計表、和成公司材料計價表及泛浤公司材料明細表為
據，並經證人李繼武證稱：係失竊後才安裝的等語，可認前開材
料之溢領，係因失竊後再具領；非被上訴人因施工錯誤、損壞所
致之溢領，則上訴人主張依兩造所訂乙區分區工程合約第七條工
程管理第九款約定應由被上訴人負責，自有未合。又兩造乙區分
區工程合約第七條工程管理第八款雖約定，上訴人所提供之材料
、設備進場，經被上訴人駐工地人員會同檢驗簽收後，由被上訴
人保管施工，如有遺失由被上訴人負責賠償。惟就材料業已安裝
之部分，何人應負保管之責，則未經兩造特別約定。參酌民法第
八百十一條規定意旨，被上訴人於安裝上訴人所提供衛浴材料、
設備等動產於不動產建物內後，該衛浴設備即由建物所有權人取
得所有權，而脫離被上訴人之掌控，兩造就該業已安裝之衛浴設
備等材料既未另為約定，被上訴人自不負保管之責；況證人即業
主派駐工地之監工尤俊傑亦證稱：上訴人於工地現場有派駐專職
的施工所，且有請保全等語，實難課被上訴人就業已安裝完成之
材料負保管之責。本件被上訴人於離場時並無明顯應施作而未施
作者，衛浴材料係失竊事後始安裝的等情，業據證人李繼武證述
明確，是上訴人所主張之溢領材料均係因被上訴人安裝後因失竊
重行安裝所致，此部分已安裝之材料既非被上訴人應負保管之責
，上訴人請求被上訴人請求給付此部分之材料款，亦屬無據，均
不應准許，爰將第一審就此等部分所為被上訴人敗訴判決廢棄，
並駁回上訴人第一審之訴。
關於廢棄發回部分（即請求五十九萬四千八百二十三元溢領材料
費部分）：
按工作毀損、滅失之危險，於定作人受領前，由承攬人負擔，如
定作人受領遲延者，其危險由定作人負擔。民法第五百零八條第
一項定有明文。是工作（物）之材料由定作人提供者，在定作人
受領工作（物）前，雖其材料已安裝或添附於工作（物）上，該
材料滅失之危險，除有特別約定外，仍應由承攬人負擔。本件上
訴人所主張之溢領材料均係因被上訴人安裝後因失竊重行安裝所
致，為原審所確定之事實，而兩造所簽訂之乙區分區工程合約第
七條工程管理第八款約定：「甲方（即上訴人）所提供之材料、
設備進場，乙方（即被上訴人）駐工地人員需會同甲方檢驗簽收
後，由乙方保管施工，如有遺失由乙方負責賠償。」依其文義並
未將被上訴人之保管責任限定至安裝完畢為止；倘材料之失竊、
滅失係在上訴人受領（驗收）工作（物）前，能否謂被上訴人可
免其責，自非無研求之餘地。原審未予究明，遽以前開理由為不
利上訴人之判斷，即有未洽。上訴論旨，指摘原判決此部分不當
，求予廢棄，為有理由。
關於駁回其他上訴部分：
原審以前開理由就上訴人請求代為僱工及修補瑕疵費用等計九百
二十二萬二千四百六十五元部分，為上訴人敗訴判決，經核於法
尚無違背。上訴論旨，徒以原審取捨證據、認定事實之職權行使
，指摘原判決此部分不當，聲明廢棄，非有理由。
據上論結，本件上訴為一部有理由、一部無理由。依民事訴訟法
第四百七十七條第一項、第四百七十八條第二項、第四百八十一
條、第四百四十九條第一項、第七十八條，判決如主文。
中    華    民    國  九十七  年    一    月    三    日
                      最高法院民事第七庭
                          審判長法官  劉  福  來
                                法官  陳  重  瑜
                                法官  吳  謀  焰
                                法官  許  正  順
                                法官  陳  淑  敏
      本件正本證明與原本無異
                                      書  記  官
中    華    民    國  九十七  年    一    月   十四   日
                                                      Ｅ


司法院資訊處製作；財團法人民間司法改革基金會備份。
